ACORDAO-COMPLETO-2524248

ACÓRDÃO 7163/2022 ATA 40/2022 - SEGUNDA CÂMARA

VISTOS, relatados e discutidos estes autos de Recurso de Reconsideração interposto pelos Srs. Juscelino Ceraze e Sebastião de Souza Lima contra o Acórdão 4629/2021-TCU-Segunda Câmara, de 23/3/2021, Relator Ministro-Substituto André Luís de Carvalho, que julgou irregulares as suas contas, condenando-os, solidariamente, ao pagamento das quantias apuradas nos autos e aplicou-lhes multa no valor de R$ 80.000,00;
ACORDAM os Ministros do Tribunal de Contas da União, reunidos em Sessão de Segunda Câmara, com fundamento no arts. 32, inciso I, e 33 da Lei 8.443/1992, diante das razões expostas pelo Relator, em:
9.1. conhecer do Recurso de Reconsideração interposto pelos Srs. Juscelino Ceraze e Sebastião de Souza Lima para, no mérito, negar-lhe provimento;
9.2. dar conhecimento aos recorrentes e aos demais interessados.

Recurso de Reconsideração interposto pelos Srs. Juscelino Ceraze e Sebastião de Souza Lima (Peça 75) contra o Acórdão 4629/2021-TCU-2ª Câmara (peça 51), de 23/3/2021, Relator Ministro-Substituto André Luís de Carvalho, que jugou irregulares as suas contas, condenando-os, solidariamente, ao pagamento das quantias apuradas nos autos e aplicou-lhes multa no valor de R$ 80.000,00.

Segunda Câmara

Fundo Nacional de Saúde - MS.

3. Interessados/Responsáveis/Recorrentes:
3.1. Responsáveis: Ceraze & Lima Ltda. (CNPJ 01.755.398/0001-39), Juscelino Ceraze (CPF XXX.308.438-XX); e Sebastiao de Souza Lima (CPF XXX.360.338-XX).
3.2. Recorrentes: Juscelino Ceraze (CPF XXX.308.438-XX) e Sebastiao de Souza Lima (CPF XXX.360.338-XX).

13.1. Ministros presentes: Bruno Dantas (Presidente), Aroldo Cedraz (Relator) e Antonio Anastasia.
13.2. Ministro-Substituto presente: Marcos Bemquerer Costa.

AROLDO CEDRAZ

Ministro-Substituto André Luís de Carvalho.

Trata-se de Recurso de Reconsideração interposto pelos Srs. Juscelino Ceraze e Sebastião de Souza Lima (Peça 75) contra o Acórdão 4629/2021-TCU-Segunda Câmara (peça 51) , de 23/3/2021, Relator Ministro-Substituto André Luís de Carvalho, que jugou irregulares as suas contas, condenando-os, solidariamente, ao pagamento das quantias apuradas nos autos e aplicou-lhes multa no valor de R$ 80.000,00.
2.	A Secretaria de Recursos (Serur) analisou a admissibilidade e o mérito do recurso, nos termos da instrução, que teve a concordância do corpo dirigente da unidade técnica, abaixo reproduzida como parte deste Relatório (Peças 102 e 103) :
	"[...] HISTÓRICO
2.	Trata-se de tomada de contas especial instaurada pelo Fundo Nacional de Saúde (FNS) em nome de Ceraze & Lima Ltda., Juscelino Ceraze e Sebastião de Souza Lima, como sócios administradores, em razão da não comprovação da boa e regular aplicação dos recursos públicos federais transferidos à referida entidade no âmbito do Programa Farmácia Popular do Brasil - Aqui Tem Farmácia Popular (PFPB) no período de 18/12/2012 a 15/6/2015.
2.1.	De acordo com o Relatório de Tomada de Contas 181/2019 (peça 25) , o valor original do dano causado ao erário pelos referidos responsáveis foi de R$ 160.820,94 (cento e sessenta mil, oitocentos e vinte reais e noventa e quatro centavos) . 
2.2.	No âmbito do TCU, foram autorizadas as citações solidárias dos responsáveis arrolados no processo em 22/6/2020 (peça 34) , as quais foram implementadas nos seguintes termos: 
	Nome
	Ofício
	Data
	Aviso de Recebimento
	Peças

	Sebastião de Souza Lima
	30909/2020
	22/6/2020
	9/7/2020
	38 e 42

	Juscelino Ceraze
	30912/2020
	22/6/2020
	10/7/2020
	39 e 43

	Ceraze & Lima Ltda.
	30913/2020
	22/6/2020
	9/7/2020
	40 e 41

2.3.	Regularmente citada a empresa Ceraze & Lima Ltda. permaneceu silente, motivo pelo qual foi considerada revel, para todos os efeitos, nos termos do art. 12, §3º, da Lei 8.443/1992. 
2.4.	Citados, os Srs. Juscelino Ceraze e Sebastião de Souza Lima apresentaram suas alegações de defesa em 29/7/2020 (peça 44) , as quais, contudo, foram rejeitadas pelo TCU, conforme Acórdão 4629/2021-TCU-Segunda Câmara, de 23/3/2021, Relator Ministro-Substituto André Luís de Carvalho. 
2.5.	Irresignados, os Srs. Juscelino Ceraze e Sebastião de Souza Lima apresentam este recurso de reconsideração contra a citada deliberação. 
EXAME DE ADMISSIBILIDADE
3.	Reitera-se o exame preliminar de admissibilidade (peças 77-78) , ratificado à peça 82 pelo Relator, Ministro Aroldo Cedraz, que concluiu pelo conhecimento do recurso, suspendendo-se os efeitos dos itens 9.3, 9.4 e 9.6 do Acórdão 4629/2021-TCU-Segunda Câmara em relação aos recorrentes e aos demais responsáveis solidários. 
EXAME TÉCNICO
4.	Delimitação 
4.1.	Constitui objeto do presente recurso definir: 
 	a) preliminares:
a.1) se ocorreu a prescrição decenal da pretensão punitiva fundada em decisão do TCU, segundo o art. 205 do Código Civil (preliminar) ;
a.2) se ocorreu a prescrição quinquenal das pretensões ressarcitórias e punitivas fundadas em decisão do TCU, à luz da Lei 9.873/1999 (preliminar) ;
	a.3) se houve irregularidade na intimação do acórdão impugnado feita aos recorrentes;    
	b) mérito:
	b.1) se os documentos acostados aos autos são suficientes para comprovar a boa e regular aplicação dos recursos na finalidade prevista no PFPB; 	
	b.2) se está devidamente comprovada nos autos a responsabilidade dos recorrentes pelo dano causado ao erário; 
	b.3) se é possível afastar a responsabilidade dos recorrentes pelo dano causado ao erário com base nas alegações recursais por eles apresentadas, em confronto com os documentos constantes do processo; 
	b.4) se a ausência de má-fé conduz à exclusão de responsabilidade solidária dos recorrentes pela reparação do dano causado ao erário e ao afastamento da multa a eles aplicada; e  
	b.5) se as alegações recursais dos recorrentes são procedentes e impõem a reforma do acórdão recorrido. 
4.2.	No item 7, será examinado o mérito do recurso com base nas alegações recursais apresentadas pelos recorrentes. 
PRELIMINARES
5.	Prescrição das pretensões ressarcitória e punitiva fundadas em decisão do TCU
5.1. 	Por ser matéria de ordem pública, constitui objeto deste recurso verificar, preliminarmente, se ocorreu a prescrição das pretensões punitiva e ressarcitória fundadas em decisão do TCU, independentemente de arguição no processo, não obstante reconhecer que o TCU adota a tese da imprescritibilidade das ações de ressarcimento, a teor da Súmula TCU 282.         
5.2.	No exame da prescrição, a Secretaria de Recursos do TCU, como unidade técnica, tem adotado os entendimentos detalhados na peça 101, que contêm estudos e pronunciamentos anteriores da secretaria sobre o tema. Nessas manifestações estão desenvolvidas as seguintes premissas, as quais serão utilizadas no presente exame: 
	a) ao julgar o Recurso Extraordinário - RE 636.886, o Supremo Tribunal Federal (STF) conferiu nova interpretação ao art. 37, § 5º, da Constituição Federal, fixando a tese de que "é prescritível a pretensão de ressarcimento ao erário fundada em decisão de Tribunal de Contas";
	b) as pretensões punitiva e ressarcitória devem observar o mesmo regime na atividade de controle externo, dado o objetivo comum da prescrição, de fixar prazo para o Tribunal de Contas agir, para caracterizar o ilícito, identificar seu autor, dimensionar as consequências da conduta e impor as consequências legais, independentemente de tais consequências terem natureza punitiva ou ressarcitória; 
	c) até que sobrevenha norma específica, entende-se que a prescrição das pretensões punitiva e ressarcitória, no processo de controle externo, deve observar o regime da Lei 9.873/1999, na linha dos recentes pronunciamentos do STF a respeito. Assim, sem prejuízo de se realizar o exame da prescrição também segundo o prazo decenal previsto no Código Civil, no caso da prescrição da pretensão punitiva, o critério adotado, na formulação da proposta de encaminhamento, será o da Lei 9.873/1999.  
I - Exame da prescrição da pretensão punitiva fundada em decisão do Tribunal de Contas da União à luz do art. 205 do Código Civil (Acórdão 1441/2016-TCU-Plenário, Redator Ministro Walton Alencar Rodrigues)  
5.3.	No presente caso, o TCU já decidiu pela não ocorrência da prescrição decenal da pretensão punitiva fundada em decisão do TCU, à luz do art. 205 do Código Civil e nos termos do Acórdão 1441/2016-TCU-Plenário, Redator Ministro Walton Alencar Rodrigues, conforme pronunciamento exarado no voto condutor do acórdão recorrido (peça 52) , verbis: 
10. Não subsistiria, enfim, a prescrição da pretensão punitiva do TCU no presente caso concreto, já que, nos termos do Acórdão 1441/2016-TCU-Plenário, não teria ocorrido o transcurso de mais de dez anos entre a ordem para as citações solidárias no âmbito do TCU, em 22/6/2020 (Peça 34) , e o período de perpetração das irregularidades na aplicação dos recursos do PFPB, entre 18/12/2012 e 15/06/2015 (Peça 25, p. 3) . 
11. Eis que, por meio do aludido Acórdão 1.441/2016 proferido na Sessão Extraordinária de 8/6/2016, o Plenário do TCU firmou o seu entendimento no sentido de que a prescrição da pretensão punitiva deve seguir a regra geral do prazo decenal, contado a partir do fato, em linha com o art. 205 do Código Civil brasileiro, interrompendo a contagem do aludido prazo com a ordem de citação, nos termos do art. 240, caput, da Lei n.º 13.105 (Código Processual Civil) , de 2015. 
12. Sem prejuízo, no entanto, do respeito a esse entendimento do Tribunal, deve ser reiterada a minha ressalva já registrada em vários outros julgados do TCU no sentido de que, na ausência de lei específica, o TCU não deveria aplicar qualquer prazo prescricional sobre a referida pretensão punitiva ou, então, na pior das hipóteses, o Tribunal deveria aplicar a regra prescricional fixada pela Lei n.º 9.873, de 1999, não só porque ela trata diretamente de prescrição no âmbito do direito administrativo sancionador, mas também porque, entre outras medidas, a aludida lei manda aplicar o prazo prescricional penal, quando a infração administrativa também configure crime, além de determinar expressamente que, diante de ilícito continuado ou permanente, a contagem do prazo deve iniciar a partir da cessação do aludido ilícito. 
13. A despeito, então, de registrar essa minha posição pessoal, o TCU deve pugnar pela pronta aplicação da multa legal em desfavor dos aludidos responsáveis a partir do entendimento fixado pelo aludido Acórdão 1441/2016-TCU-Plenário. 
5.4.	Ratifica-se a conclusão do TCU de que, no presente caso, não ocorreu a prescrição da pretensão punitiva fundada em decisão do Tribunal à luz do Código Civil. 
II - Exame da prescrição das pretensões ressarcitória e punitiva fundadas em decisão do TCU com base no regime da Lei 9.873/1999
5.5.	Ressalte-se que a Lei 9.873/1999 estabeleceu prazo genérico de 5 (cinco) anos para exercício da pretensão punitiva:
Art. 1º Prescreve em cinco anos a ação punitiva da Administração Pública Federal, direta e indireta, no exercício do poder de polícia, objetivando apurar infração à legislação em vigor, contados da data da prática do ato ou, no caso de infração permanente ou continuada, do dia em que tiver cessado.
§ 1º Incide a prescrição no procedimento administrativo paralisado por mais de três anos, pendente de julgamento ou despacho, cujos autos serão arquivados de ofício ou mediante requerimento da parte interessada, sem prejuízo da apuração da responsabilidade funcional decorrente da paralisação, se for o caso.
§ 2º Quando o fato objeto da ação punitiva da Administração também constituir crime, a prescrição reger-se-á pelo prazo previsto na lei penal. (grifado) 
5.6.	No que se refere ao termo inicial, o caput do referido art. 1º da Lei 9.873/1999 oferece solução que não discrepa do modelo adotado no já mencionado incidente de uniformização de jurisprudência do TCU (Acórdão 1441/2016-TCU-Plenário, Redator Ministro Walton Alencar Rodrigues) e nos Acórdão 5130/2017-TCU-Primeira Câmara, Relator Ministro Bruno Dantas, e 2278/2019-TCU-1ª Câmara, Relator Ministro-Substituto Augusto Sherman Cavalcanti, com a adição da particularidade de explicitar o caso de infrações permanentes ou continuadas:
	Regra geral: "data da prática do ato";
Regra especial: "no caso de infração permanente ou continuada, do dia em que tiver cessado".
5.7.	No regime da Lei 9.873/1999, a prescrição das pretensões punitiva ou ressarcitória só começa a fluir, no caso de convênios e de outros instrumentos congêneres, no momento em que foram prestadas as contas ou a partir da data da primeira medida de apuração dos fatos, o que ocorrer primeiro. Nos casos em que a relação jurídica for contratual (não sujeita à prestação de contas específica) ou extracontratual, o prazo começa a fluir da data do fato ilícito ou da data de consumação do dano (conforme o caso) , excetuando os casos de infração permanente ou continuada, que se inicia a partir da cessação da ilicitude.
5.8.	Prevê a Lei 9.873/1999, contudo, causas interruptivas da prescrição das pretensões ressarcitória e punitiva (a lei não faz distinção entre pretensão punitiva e pretensão ressarcitória) após o início da marcha do prazo prescricional, conforme dispõe o art. 2º da referida Lei, com a redação conferida pela Lei 11.941/2009, verbis:
Art. 2º Interrompe-se a prescrição da ação punitiva:
I - pela notificação ou citação do indiciado ou acusado, inclusive por meio de edital; 
II - por qualquer ato inequívoco, que importe apuração do fato;
III - pela decisão condenatória recorrível;
IV - por qualquer ato inequívoco que importe em manifestação expressa de tentativa de solução conciliatória no âmbito interno da administração pública federal. (grifado) .
5.9.	Neste ponto, merece destacar o seguinte excerto do voto do Ministro Luís Roberto Barroso no Mandado de Segurança 32.201, do Supremo Tribunal Federal (STF) , no qual deixa patenteado que a prescrição da ação punitiva se interrompe "por qualquer ato inequívoco, que importe apuração do fato" (art. 2º, inciso II, da Lei 9.873/1999) , além, evidentemente, das demais causas interruptivas indicadas no mencionado dispositivo legal (art. 2º, incisos I, III e IV) :  
31. Pois bem. Aplicando-se, seja por interpretação direta seja por analogia, a regulamentação da Lei nº 9.783/1999 ao caso concreto, verificam-se os seguintes marcos temporais: a) o impetrante foi sancionado por conduta omissiva, na medida em que teria, segundo o TCU, deixado de concluir tempestivamente Plano de Desenvolvimento do Assentamento Itamarati I, na condição de Superintendente do INCRA/MS, cargo que deixou de exercer em 13.02.2003 (e-doc. 74) ; b) em 16.05.2007, por meio do Acórdão nº 897/2007, o TCU, ao conhecer de solicitação da Comissão de Fiscalização Financeira e Controle da Câmara dos Deputados, determinou a realização de auditoria na Superintendência Regional do Incra em Mato Grosso do Sul, com o objetivo de verificar a regularidade dos recursos federais aplicados na operacionalização dos Assentamentos Itamarati I e II (e-doc 3, fl. 2) ; c) em 11.09.2008, o impetrante foi notificado para apresentar justificativa, nos termos do art. 12, III, da Lei Orgânica do TCU (e-doc 11, fl. 169) ; d) na sessão de 15.02.2012, foi proferido o Acórdão nº 356/2012, por meio do qual o Plenário do TCU condenou o impetrante ao pagamento de multa no valor de R$ 10.000,00 (e-doc 37, fl. 30) ; e) na sessão de 13.03.2013, através do Acórdão nº 516/2013, o valor da multa foi reduzido para R$ 5.000,00 (e-doc 63, fl. 37) .
32. Estabelece o art. 1º da Lei nº 9.873/1999 que o prazo prescricional se inicia "da data da prática do ato ou, no caso de infração permanente ou continuada, do dia em que tiver cessado". Considerando que a conduta imputada ao impetrante possui natureza omissiva, a infração deve ser tida como permanente, somente tendo cessado com a exoneração do impetrante do cargo, o que ocorreu com a publicação da respectiva portaria em 13.02.2003. Este é, portanto, o termo inicial da prescrição.
33. De acordo com o art. 2º, II, da Lei nº 9.873/1999, a prescrição da ação punitiva se interrompe "por qualquer ato inequívoco, que importe apuração do fato". A irregularidade atribuída ao impetrante foi apurada através de auditoria realizada pela Superintendência Regional do INCRA/MS. Tal auditoria foi determinada pelo TCU através do Acórdão nº 897/2007, prolatado na sessão de 16.05.2007. Ao determinar a realização da auditoria, o TCU indubitavelmente praticou ato inequívoco a importar a apuração do fato, interrompendo, portanto, a prescrição, antes de decorrido o prazo de 5 (cinco) anos.
34. Em 11.09.2008, o impetrante foi notificado para apresentar justificativa, nos termos do art. 12, III, da Lei Orgânica do TCU (e-doc 11, fl. 169) . A notificação do investigado por possível irregularidade é causa de interrupção da prescrição da ação punitiva, nos termos do artigo 2º, I, da Lei nº 9.873/1999.
35. Posteriormente, na sessão de 15.02.2012 - mais uma vez antes de completado o lapso temporal de 5 (cinco) anos -, foi proferido o Acórdão nº 356/2012, por meio do qual o Plenário do TCU condenou o impetrante ao pagamento de multa no valor de R$ 10.000,00. Trata-se de decisão condenatória recorrível, que também interrompe o prazo prescricional (Lei nº 9.873/1999, art. 2º, III) .
36. Conclui-se, portanto, que, aplicadas as normas da Lei nº 9.873/1999, não ocorreu a prescrição da pretensão punitiva do TCU em relação ao impetrante. (grifado) 
5.10.	Em um outro julgado sobre essa matéria, ao aplicar igual lógica prescricional no Mandado de Segurança 36.067, cujo agravo regimental foi apreciado pela 2ª Turma do Supremo Tribunal Federal, o Ministro Ricardo Lewandowski constatou a ocorrência de cinco causas interruptivas naquele caso concreto, inclusive no âmbito do controle interno, como se vê no seguinte trecho do inteiro teor do acórdão lavrado naquele mandamus: 
7. Ora, adotando-se a tese exposta no MS 32.201, e considerando o termo a quo (30/12/1999) , constataríamos a incidência de cinco causas interruptivas do prazo prescricional: a)  relatório de auditoria em conjunto realizada pelo Denasus e pela Secretaria Federal de Controle, lavrado em 06/07/2001, sendo este, certamente, um ato inequívoco que importou a apuração do fato (art. 2º, II, da Lei n. 9.873/1999) ; b)  instauração de Tomada de Contas Especial pelo FNS, ocorrida em 05/10/2005, sendo este também, certamente, um ato inequívoco que importou a apuração do fato (art. 2º, II, da Lei n. 9.873/1999) ; c)  a autuação da presente Tomada de Contas Especial no âmbito do Tribunal de Contas da União, ocorrida em 12/08/2008, sendo este também, certamente, um ato inequívoco que importou a apuração do fato (art. 2º, II, da Lei n. 9.873/1999) ; d)  o ato que ordenou a citação do responsável, ora impetrante, ocorrida em 12/07/2010 (art. 2º, I, da Lei n. 9.873/1999) ; e e)  o exercício do poder punitivo ocorrido em 20/06/2012, data da prolação do Acórdão 1563/2012-TCU-Plenário (art. 2º, III, da Lei n. 9.873/1999) . 
8. Como se vê, ainda que aplicadas as normas da Lei n. 9.873/1999, também não teria ocorrido a prescrição da pretensão punitiva do TCU em relação ao impetrante." (grifado) 
5.11.	Com base em todo o delineamento jurídico acima exposto, passa-se a examinar a seguir se houve a ocorrência de prescrição quinquenal das pretensões ressarcitória e punitiva fundadas em decisão do TCU, lembrando que deverão ser consideradas todas as causas interruptivas da prescrição ocorridas e comprovadas nos presentes autos, considerando-se as regras atinentes ao início do prazo prescricional e às causas interruptivas da prescrição contidas na Lei 9.873/1999, bem como as premissas apresentadas nos Mandados de Segurança 32.201 e 36.067 do STF, anteriormente comentadas.
5.12. 	No caso vertente, a contagem do prazo prescricional quinquenal das pretensões ressarcitória e punitiva de que trata a Lei 9.873/1999 tem início em 15/6/2015, data em que foi praticado o último ato irregular em relação aos quais os recorrentes tiveram suas contas julgadas irregulares, com imputação de débito e aplicação de multa. Trata-se de infração continuada decorrente de sucessivos pagamentos irregulares praticados no âmbito do Programa Farmácia Popular do Brasil - Aqui Tem Farmácia Popular (PFPB) , ocorridos no período de 18/12/2012 a 15/6/2015.  
5.13.	A contagem do prazo prescricional em comento foi interrompida em 11/11/2016 com a notificação da empresa Ceraze & Lima Ltda., por intermédio do seu representante legal, Sr. Sebastião de Souza Lima, para apresentar informações/documentos ao Ministério da Saúde sobre a aplicação de recursos no âmbito do PFPB (Ofício 611-DIAUD/SP/DENASUS/SGEP/MS, de 3/11/2016, e Aviso de Recebimento dos Correios de 11/11/2016, peças 14 e 15) .  Essa medida de controle constitui ato inequívoco no sentido de apuração de fatos relacionados à aplicação dos recursos em ela, consoante disposto no art. 2º, inciso II, da Lei 9.873/1999, transcrito no item 5.8, retro, interrompendo, em consequência, a contagem do prazo prescricional.  
5.14.	Novos marcos interruptivos da prescrição quinquenal, dentre outros, se deram no âmbito do Ministério da Saúde, da Controladoria-Geral da União (CGU) e do TCU, consoante abaixo indicado, sendo relevante destacar que todos os atos em questão representam causas interruptivas previstas na Lei 9.873/1999, pois constituem atos inequívocos de apuração dos fatos de que trata o art. 2º, inciso II, da citada norma:   
	ATOS
	DATA
	PEÇAS

	Auditoria realizada pelo Departamento Nacional de Auditoria do SUS na empresa Ceraze & Lima Ltda., no período de 6/2/2017 a 10/2/2017, para a verificação da regularidade da aplicação de recursos provenientes do PFPB repassados ao citado estabelecimento (Relatório de Auditoria de 11/4/2017) .
	6/2/2017
	4

	Notificação do Sr. Sebastião de Souza Lima, sócio-administrador da empresa Ceraze & Lima Ltda., para apresentar defesa em relação às conclusões contidas na Auditoria 17361 do Departamento Nacional de Auditoria do SUS. (Ofício 255 SEAU/D/SP/DENASUS/SGEP/MS, de 12/4/2017) .  
	27/4/2017
	10 e 11

	Notificação do Sr. Juscelino Cezare, sócio-administrador da empresa Ceraze & Lima Ltda., para apresentar defesa em relação às conclusões contidas na Auditoria 17361 do Departamento Nacional de Auditoria do SUS. (Ofício 308 SEAU/D/SP/DENASUS/SGEP/MS, de 4/5/2017) .  
	10/5/2017
	12 e 13

	Notificação da empresa Ceraze & Lima Ltda. e dos Srs. Juscelino Ceraze e Sebastião de Souza Lima para recolhimento do débito a eles imputados em razão da aplicação irregular de recursos do PFPB, exercícios de 2012/2015 (Ofícios 1474, 1475 e 1476-SEI/2017/CPFP/CGAFB/DAF/SCTIE/MS, de 13/12/2017) . 
	4/1/2018
	16-21  

	Despacho do Ministério da Saúde solicitando a instauração de Tomada de Contas Especial.
	27/11/2018
	2

	Instauração da Tomada de Contas Especial pelo Ministério da Saúde.
	30/4/2019
	25, p. 2

	Relatório do Tomador de Contas Especial 181/2019. Propõe o encaminhamento da TCE à CGU.
	2/5/2019
	25

	Relatório de Auditoria E-TCE 1191/2019 da CGU. 
	10/5/2020
	27

	Certificado de Auditoria E-TCE 1191/2019 da CGU.
	12/5/2020
	28

	Parecer do Dirigente de Controle Interno E-TCE 1191/2019 da CGU.
	12/5/2020
	29

	Pronunciamento do Ministro de Estado da Saúde.
	21/5/2020
	30

	Autuação da TCE no TCU.
	22/5/2020
	Capa

	Instrução da unidade técnica do TCU propondo a citação dos responsáveis arrolados nos autos.
	22/6/2020
	32

	Autorização para citação dos responsáveis arrolados nos autos.
	22/6/2020
	34

	Citação dos responsáveis, conforme descrito no item 5, retro.
	9/7/2020 e 10/7/2020
	38-43

	Instrução de mérito da unidade técnica. Proposta de irregularidade das contas, imputação e débito solidário e aplicação de multa individual. 
	13/8/2020
	46

	Parecer do Ministério Público junto ao TCU, representado pelo procurador Sérgio Ricardo Costa Caribé.  
	16/10/2020
	49

	Acórdão 4629/2021-TCU-Segunda Câmara. Irregularidade das contas, com imputação de débito solidário e aplicação de multa individual. 
	23/3/2021
	51

26.	Pelos elementos acima enunciados, verifica-se que não houve no presente caso a prescrição quinquenal das pretensões punitiva e ressarcitória fundadas em decisão do TCU, à luz do previsto no art. 1º da Lei 9.873/1999, nem mesmo a prescrição intercorrente de que trata o art. 1º, § 1º, da referida norma. 
6.	Nulidade da intimação do acórdão recorrido pela ausência de informação de que os recorrentes poderiam recorrer / Reabertura do prazo para recorrer.
6.1.	De acordo com os recorrentes, teria ocorrido a nulidade das intimações do Acórdão 4629/2021-TCU-Segunda Câmara em razão de não constar das notificações a eles encaminhadas a informação de que poderiam recorrer do referido decisum, inclusive de embargá-lo, causando irreparáveis prejuízos à defesa. 
6.2.	Manifestamente improcedente a alegação em comento, pelos fundamentos de fato e de direito a seguir aduzidos. 
6.3.	Informe-se que os recorrentes foram notificados do referido acórdão nos termos abaixo demonstrados: 
	Nome
	Ofício
	Data
	Aviso de Recebimento

	Ceraze & Lima Ltda. (representante legal) 
	16143/2021-TCU/Seproc (peça 63) 
	7/4/2021
	3/5/2021 (peça 72) 

	Sebastião de Souza Lima
	16148/2021-TCU/Seproc (peça 64) 
	7/4/2021
	3/5/2021 (peça 70) 

	Juscelino Ceraze
	16146/2021-TCU/Seproc (peça 65) 
	7/4/2021
	3/5/2021 (peça 71) 

6.4.	Diversamente do consignado no recurso, as notificações acima contêm a informação de que os recorrentes, bem como a própria empresa, poderiam recorrer da decisão em relação à qual estavam sendo intimados, conforme pode-se perceber nos seguintes trechos, extraídos dos Ofícios 16146/2021 e 16148/2021 (peças 64-65) : 
1. Notifico Vossa Senhoria do Acórdão 4629/2021-TCU-Segunda Câmara, de relatoria do Ministro-Substituto André Luís de Carvalho, prolatado na sessão de 23/3/2021, por meio do qual o Tribunal de Contas da União (TCU) julgou irregulares as contas apreciadas e condenou ao pagamento de débito e/ou multa. 
2. Encaminho cópia do referido acórdão, cujo inteiro teor pode ser acessado no Portal do TCU, endereço eletrônico www.tcu.gov.br/acordaos. 
3. Dessa forma, fica Vossa Senhoria notificado para, no prazo de quinze dias, a contar do recebimento desta comunicação, recolher aos cofres da União o valor histórico do débito atualizado monetariamente desde a ocorrência e acrescido dos juros de mora devidos, até a data do efetivo recolhimento, abatendo-se, na oportunidade, a quantia eventualmente ressarcida, na forma da legislação em vigor. O valor total do débito até 7/4/2021 corresponde a R$ 252.207,01. O detalhamento do débito e a forma de recolhimento constam em anexo. 
4. A multa aplicada, no valor de R$ 80.000,00, deverá ser recolhida, no prazo de quinze dias, a contar do recebimento desta comunicação, ao Tesouro Nacional, mediante GRU, código 13901-7. Se o pagamento ocorrer após o vencimento, o valor será atualizado monetariamente desde a data do acórdão condenatório até a data do efetivo pagamento. 
5. Por oportuno, solicito especial atenção às informações complementares que acompanham este ofício, bem assim para a necessidade de utilizar - para resposta a comunicações e envio de documentos - os serviços da plataforma Conecta-TCU ou do protocolo eletrônico, disponíveis no Portal do TCU (www.tcu.gov.br) , endereço em que também é possível acessar os autos. 
6. Esclarecimentos adicionais quanto ao processo indicado ou à presente comunicação podem ser obtidos, no horário das 13h às 17h, junto à Secretaria de Gestão de Processos (Seproc) , em Brasília, telefone (61) 3527-5234 e e-mail cacidadao@tcu.gov.br. (grifado) 
 (...) 
INFORMAÇÕES COMPLEMENTARES
4) Nos termos dos artigos 31 a 35 da Lei nº 8.443/1992 e 285 a 288 do Regimento Interno do TCU, a parte poderá interpor recurso ao acórdão. A interposição de embargos de declaração é causa de mera suspensão e não de interrupção de prazo para os demais recursos, conforme disposto no artigo 34, § 2º, da Lei nº 8.443/1992. 
5) A apresentação de petição ou a interposição de recurso deve observar as seguintes orientações:
a) ser dirigida ao Relator do processo; 
b) indicar, com destaque, o número do processo e deste ofício; 
c) utilizar dos serviços de protocolo eletrônico ou da plataforma digital Conecta-TCU disponíveis no Portal do TCU. Documento que, em razão do formato, do tamanho ou de outra característica, não possa ser encaminhado por meio desses canais, deve ser apresentado por cópia ou segunda via, ou mídia digital, exceto nos casos em que houver determinação legal para apresentação de originais, cabendo ao responsável e/ou interessado manter os originais sob sua guarda, nos termos do art. 4º, § 2º, da Instrução Normativa TCU nº 68/2011; 
d) a petição ou o recurso podem ser apresentados diretamente pelo destinatário do ofício ou por intermédio de procurador regularmente constituído nos autos, conforme disciplina o art. 145 do Regimento Interno do TCU; 
e) caso haja procurador constituído nos autos, as comunicações processuais subsequentes serão dirigidas a esse representante, conforme disposto no art. 179, § 7º, do Regimento Interno do TCU. Se houver mais de um procurador, pode ser indicado o nome daquele a quem deverão ser encaminhadas as comunicações. 
 (...) (grifado) 
6.5.	Demais, mesmo que não constasse das notificações em comento a informação quanto à possibilidade de recorrer do acórdão impugnado, tais notificações não conteriam nulidade alguma, porquanto a possibilidade de recorrer decorre da Lei 8.443/1992 e não cabe aos recorrentes alegar o seu desconhecimento. 
6.6.	Em face da improcedência da preliminar levantada pelos recorrentes, conclui-se pelo indeferimento do pedido de reabertura de prazo para recorrer, inclusive para embargar a decisão sob análise. 
MÉRITO
7.	Das razões recursais (peça 75) 
7.1.	No essencial, os recorrentes alegam:
	a) ser indevida a imputação de débito solidário com a empresa Ceraze & Lima Ltda., em razão da natureza limitada da pessoa jurídica, que não se confunde com a de seus sócios;   
	b) a ausência de irregularidades na aplicação dos recursos do PFPB durante o período de 18/12/2012 a 15/6/2015; 
	c) a documentação apresentada pelos recorrentes não foi objeto de análise pelo TCU por ocasião do julgamento do qual ora se recorre; 
	d) a necessidade de se realizar auditoria nas contas objetos desta TCE para que se comprove que a documentação apresentada atesta a regularidade na aplicação dos recursos do PFPB no aludido período; e
	e) não comprovação da existência de má-fé por parte dos recorrentes no presente caso. 
7.2.	Com fulcro nessas alegações, os recorrentes pedem o provimento do recurso para afastar a responsabilidade solidária a eles imputada em relação ao débito apurado no processo. 
Análise:
7.3.	Não procede a alegação de que seria indevida a imputação de débito solidário com a empresa Ceraze & Lima Ltda., em razão da natureza limitada da pessoa jurídica, que não se confunde com a de seus sócios (subitem 7.1, alínea "a", retro) . 
7.4.	De acordo com a jurisprudência pacífica do TCU, a pessoa jurídica que participa do Programa Farmácia Popular do Brasil (PFPB) assume a gestão de recursos públicos, submetendo-se à obrigação de prestar contas, conforme disposto no art. 70, parágrafo único, da Constituição Federal, e sujeitando-se a eventual responsabilização em solidariedade com seus administradores, caso configurado o mau uso dos recursos geridos, nos termos do art. 71, inciso II, da CF. 
7.5.	Nesse sentido, eis o seguinte enunciado da "jurisprudência selecionada" do TCU: 
A pessoa jurídica que participa do Programa Farmácia Popular do Brasil (PFPB) assume a gestão de recursos públicos, submetendo-se à obrigação de prestar contas, conforme disposto no art. 70, parágrafo único, da Constituição Federal, e sujeitando-se a eventual responsabilização em solidariedade com seus administradores, caso configurado o mau uso dos recursos geridos, nos termos do art. 71, inciso II, da Lei Maior. (Acórdão 5259/2018-TCU-Primeira Câmara; Relator Ministro Vital do Rêgo; 4677/2020-TCU-1ª Câmara, Relator Ministro-Substituto Augusto Sherman Cavalcanti; 5987/2021-TCU-1ª Câmara, Relator Ministro-Substituto Weder de Oliveira; 2457/2019-TCU-1ª Câmara, Relator Ministro Vital do Rêgo) . (grifado) 
7.6.	Na mesma direção: Acórdão 17939/2021-TCU-Primeira Câmara, Relator Ministro-Substituto Augusto Sherman Cavalcanti; 18427 e 18428/2021-TCU-2ª Câmara, ambos de relatoria do Ministro Bruno Dantas; 18394/2021-TCU-2ª Câmara, Relator Ministro Aroldo Cedraz; 17232/2021-TCU-1ª Câmara, Relator Ministro Vital do Rêgo; e 16674/2021-TCU-1ª Câmara, Relator Ministro Benjamin Zymler.
7.7.	Examinando questão semelhante à apresentada pelos recorrentes, o Ministro Benjamin Zymler, Relator do TC Processo 029.701/2017-1, assim se pronunciou no Voto condutor do Acórdão 16674/2021-TCU-Primeira Câmara, acima mencionado, restando evidenciada a responsabilidade solidária dos sócios-administradores com a empresa beneficiária do Programa Farmácia Popular do Brasil (PFPB) por eventuais débitos decorrentes da aplicação irregular de recursos provenientes do citado programa, segundo as regras do direito constitucional, do direito administrativo e do direito financeiro:  
10. No recurso de reconsideração, os apelantes alegam, em petição única, que: (...) iii) os sócios-administradores são partes ilegítimas para figurar no polo passivo da demanda; (...) 
11. A Secretaria de Recursos analisou essas questões e propôs, com a anuência do Ministério Público junto ao TCU, negar provimento ao apelo, mantendo na íntegra a decisão original. Manifesto-me de acordo com os pareceres precedentes, cujos fundamentos incorporo como razões de decidir, sem prejuízo das considerações que passo a fazer.
 (...) 
21. Prosseguindo, os gestores alegam que, para que sejam arrolados, é necessária a demonstração de abuso na utilização da personalidade jurídica, de modo que sua desconsideração depende de evidências de desvio de finalidade ou de confusão patrimonial, requisitos ausentes no caso concreto. Ademais, como a decisão recorrida não mencionou qualquer conduta imputada a eles, afirmam que as pessoas físicas só possuem responsabilidade técnica - mesmo assim perante o Conselho Federal de Farmácia.
22. Sobre a questão, é importante mencionar que a Portaria GM/MS 184, de 3 de fevereiro de 2011, e a Portaria GM/MS 971, de 15 de maio de 2012, estipulavam que o PFPB consistia na disponibilização de medicamentos e/ou correlatos à população, seja pela rede própria, seja pela assinatura de convênios com a rede privada de farmácias e drogarias ('Aqui Tem Farmácia Popular') . O caso concreto corresponde a essa última hipótese.
23. Por ter natureza jurídica de convênio, é pacífica a jurisprudência do Tribunal no sentido de que, em processos que envolvem a transferência de recursos públicos à pessoa jurídica de direito privado, responsabiliza-se a entidade convenente, solidariamente aos seus dirigentes, pelo débito eventualmente apurado na aplicação dos valores. Trata-se de entendimento consolidado desde a prolação do Acórdão 2763/2011-TCU-Plenário, quando foi assentada a seguinte tese: (grifado) 
'9.2. firmar o seguinte entendimento quanto à responsabilização das pessoas que devem responder por danos ao erário ocorridos na aplicação de transferências voluntárias de recursos federais a entidades privadas, com vistas à consecução de uma finalidade pública:
9.2.1. na hipótese em que a pessoa jurídica de direito privado e seus administradores derem causa a dano ao erário na execução de avença celebrada com o poder público federal com vistas à realização de uma finalidade pública, incide sobre ambos a responsabilidade solidária pelo dano;' (grifado) 
24. A responsabilidade pela gestão dos recursos pertence aos administradores da sociedade limitada. Devo lembrar que a Constituição estabelece o dever de prestar contas dos recursos públicos recebidos (art. 70, parágrafo único) , devendo o Tribunal julgar as contas daqueles que derem causa a perda, extravio ou outra irregularidade de que resulte prejuízo ao Erário (art. 71, inciso II) . Portanto, não se está diante de uma hipótese de desconsideração da personalidade jurídica, como querem fazer crer os recorrentes, mas de uma hipótese de responsabilização direta e pessoal.  (grifado) 
7.8.	Nesta mesma linha se manifestou o Ministro-Substituto Sherman Augusto Cavalcanti no Voto condutor do Acórdão 17939/2021-TCU-Primeira Câmara:  
6. Relativamente à possibilidade de responsabilidade solidária entre a empresa e de seus sócios-administradores no caso da execução do programa PFPB, a unidade técnica apontou que (§§ 41 a 44 da instrução) :
"41. Devido ao caráter convenial conferido à relação entre o poder público e o particular no âmbito do Programa Farmácia Popular do Brasil, conforme claramente explicitado nas Portarias que o regem, a jurisprudência do TCU tem se solidificado no sentido de que sejam responsabilizados, além da pessoa jurídica, também seus administradores, pessoalmente, a comprovar a regular aplicação dos recursos públicos desse programa submetidos às suas decisões. Nesse diapasão, acerca das irregularidades constatadas na execução do PFPB, julgados recentes do TCU, a exemplo dos Acórdãos 3796/2020-TCU-Primeira Câmara (Relator Ministro Vital do Rêgo) , 2395/2020-TCU-Primeira Câmara (Relator Ministro-Substituto Weder de Oliveira) , e 2386/2020-TCU-Primeira Câmara (Relator Ministro Augusto Sherman) , têm responsabilizado a pessoa jurídica da farmácia/drogaria credenciada em solidariedade com a pessoa física dos seus administradores, não pelo instituto da desconsideração da personalidade jurídica, mas pela obrigação de prestar contas decorrente da natureza convenial da relação jurídica estabelecida.
 (...) 
43. Dessa forma, nos casos em que o estabelecimento comercial farmacêutico é uma sociedade limitada (Ltda.) , devem ser chamados aos autos a pessoa jurídica em solidariedade com a (s) pessoa (s) física (s) do (s) sócio (s) -administrador (es) , com suas responsabilidades restritas aos períodos de administração. Da mesma forma ocorre nos casos em que o estabelecimento comercial farmacêutico é uma empresa individual de responsabilidade limitada (Eireli) , nos quais devem ser chamados aos autos a pessoa jurídica em solidariedade com a pessoa física do dirigente.
44. O caso concreto tratado nesta TCE envolve o estabelecimento comercial Drogabarra Produtos Farmacêuticos Ltda. (CNPJ 27.750.728/0001-97) , constituído sob a natureza jurídica de sociedade limitada, devendo assim serem responsabilizados também os seus sócios administradores constantes do quadro societário à época das ocorrências, conforme se verifica no Contrato Social e alterações (peça 7) , a saber:
0. Sr. Sebastião da Silva (CPF XXX.475.295-XX) , sócio administrador no período de desde 21/1/1983; e
0. Sra. Alaise Dallapicola (CPF XXX.688.107-XX) , sócia administradora no período de desde 11/5/1993'.
7. Assim, considerando a ausência de comprovação da correta dispensação de medicamentos no valor retro referido, a revelia dos responsáveis (pessoa jurídica e seus sócios-gerentes) após regularmente citados por esta Corte, a ausência de elementos que permitam concluir pela boa-fé dos responsáveis ou pela ocorrência de qualquer outra hipótese de exclusão de culpabilidade, e a ausência de prescrição da pretensão punitiva ou ressarcitória, concordo com a proposta uniforme apresentada pela unidade técnica, endossada pelo representante do MP/TCU em seu parecer, no sentido do julgamento da presente TCE pela irregularidade, com imputação de débito equivalente ao montante cuja adequada aplicação não restou demonstrada, corrigido na forma da lei e acrescido dos encargos legais, e com aplicação da sanção prevista no art. 57 da Lei 8.443/92.
Ante todo o exposto, reiterando minha concordância com as propostas uniformes apresentadas pela unidade técnica, acolhidas pelo MP/TCU, manifesto-me por que o Tribunal adote o Acórdão que ora submeto à deliberação deste Colegiado.
7.9.	Nesse contexto, pode-se concluir que a responsabilidade solidária imputada aos recorrentes no presente caso é legítima, porquanto firmada com base na Constituição Federal e nas normas de direito administrativo e financeiro de regência. 
7.10.	Note-se que a responsabilidade solidária dos recorrentes não decorre da aplicação do instituto da desconsideração da personalidade jurídica da empresa beneficiária dos recursos provenientes do PFPB, mas da obrigação de prestar contas por força da natureza convenial da relação jurídica estabelecida entre a concedente e a convenente. 
7.11.	Dessa forma, tem-se como improcedente o argumento recursal em comento. 
7.12. 	Não procedem também as alegações dos recorrentes de que não teria ocorrido irregularidades na aplicação dos recursos do PFPB durante o período de 18/12/2012 a 15/6/2015 e que a documentação apresentada ao Ministério da Saúde não teria sido analisada pelo TCU por ocasião do julgamento do qual ora se recorre (subitem 7.1, alíneas "b" e "c", retro) . 
7.13.	Estão devidamente evidenciadas nos autos as despesas impugnadas pelo Ministério da Saúde custeadas com recursos do PFPB, exercícios 2012/2015, repassados à empresa Ceraze & Limada Ltda., conforme disposto no Relatório da Auditoria 17361 (peça 4) , no Relatório do Tomador de Contas (peça 25) , nas instruções da unidade técnica do TCU (peças 32 e 46) . Essas manifestações foram corroboradas pelo Ministério Público junto ao TCU (peça 49) e pelo Relator do processo, Ministro-Substituto André Luís de Carvalho (peça 62) , culminando com a prolação do acórdão recorrido. 
7.14.	Eis as irregularidades praticadas na aplicação dos recursos sob análise, devidamente enunciadas na instrução de mérito de 13/8/2020 (peça 46) , as quais não foram infirmadas pelos recorrentes, consoante alhures comentado, seja na fase das alegações de defesa seja nesta fase recursal (peça 46, p. 5-6) :  
Caracterização das irregularidades geradoras do dano ao erário
36. Extrai-se da situação sintetizada na seção "histórico" desta instrução que o tomador de contas identificou como ilícito gerador do dano as seguintes irregularidades, o que teria ocasionado um prejuízo de R$ 160.820,94:
36.1. Irregularidade nas dispensações e/ou na documentação comprobatória de dispensações de medicamentos do Programa Farmácia Popular do Brasil, caracterizada por:
a) Ocorrência 1: registro de dispensação de medicamentos sem notas fiscais que comprovem a aquisição;
Valor histórico: R$ 159.372,69
Dispositivos violados: arts. 23, 39 e 40 da Portaria GM/MS nº 971/2012, vigente de 15/5/2012 a 27/1/2016;
Responsáveis: Ceraze & Lima Ltda., Sr. Juscelino Ceraze, sócio administrador, no período de 6/3/1997 a 4/7/2019, e Sr. Sebastião de Souza Lima, sócio administrador, no período de 6/3/1997 a 4/7/2019;
Conduta: não apresentar notas fiscais que comprovem a compra e a existência em estoque dos medicamentos dispensados;
Evidência: Constatação 472849 do Relatório de Auditoria nº 17361 do Denasus (peça 4, p. 7) ;
b) Ocorrência 2: registro de dispensação de medicamentos em nome de pessoas falecidas;
Valor histórico: R$ 60,15
Dispositivos violados: arts. 21 e 23 da Portaria GM/MS nº 971/2012, vigente de 15/5/2012 a 27/1/2016;
Responsáveis: Ceraze & Lima Ltda., Sr. Juscelino Ceraze, sócio administrador, no período de 6/3/1997 a 4/7/2019, e Sr. Sebastião de Souza Lima, sócio administrador, no período de 6/3/1997 a 4/7/2019;
Conduta: realizar a dispensação de medicamentos em nome de pessoas falecidas; 
Evidência: Constatação 472857 do Relatório de Auditoria nº 17361 do Denasus (peça 4, p. 13-14) ;
c) Ocorrência 3: registro de dispensação de medicamentos em nome de funcionários/responsáveis do estabelecimento, sem apresentação de documentação comprobatória;
Valor histórico: R$ 627,60
Dispositivos violados: arts. 21, 22, 23, 39 e 40 da Portaria GM/MS nº 971/2012, vigente de 15/5/2012 a 27/1/2016;
Responsáveis: Ceraze & Lima Ltda., Sr. Juscelino Ceraze, sócio administrador, no período de 6/3/1997 a 4/7/2019, e Sr. Sebastião de Souza Lima, sócio administrador, no período de 6/3/1997 a 4/7/2019;
Condutas: registrar dispensação de medicamentos em nome de funcionários/responsáveis do estabelecimento e não apresentar documentação comprobatória que atesta a legalidade da transação;
Evidência: Constatação 472853 do Relatório de Auditoria nº 17361 do Denasus (peça 4, p. 10-11) .
d) Ocorrência 4: apresentação de cupom fiscal, vinculado e/ou receitas médicas com irregularidades;
Valor histórico: R$ 760,50
Dispositivos violados: art. 40 da Portaria GM/MS nº 971/2012, vigente de 15/5/2012 a 27/1/2016;
Responsáveis: Ceraze & Lima Ltda., Sr. Juscelino Ceraze, sócio administrador, no período de 6/3/1997 a 4/7/2019, e Sr. Sebastião de Souza Lima, sócio administrador, no período de 6/3/1997 a 4/7/2019;
Condutas: apresentar cupom fiscal, vinculado e/ou receitas médicas com irregularidades e/ou realizar registro de dispensação de medicamentos de forma divergente ao constante desses documentos;
Evidência: Constatações 472850 e 472854 do Relatório de Auditoria nº 17361 do Denasus (peça 4, p. 8-10 e 12) . (grifado) 
7.15.	Pelo acima descrito, verifica-se que documentação constante dos autos foi detidamente examinada pelo Ministério da Saúde, pela Controladoria-Geral da União e pelo próprio Tribunal de Contas da União, sendo, pois, descabido o argumento de que tais documentos não teriam sido objeto de análise quando do julgamento ora questionado. 
7.16.	Na verdade, o que se tem é que os recorrentes deixaram de colacionar aos autos provas capazes de infirmar os achados indicados no Relatório da Auditoria 17361 (peça 4) do Ministério da Saúde, o qual dá suporte a esta Tomada de Contas Especial, centrando a defesa em aspecto relacionado à nulidade processual, que não ocorreu, consoante demonstrado anteriormente, e, no mérito, limitando-se a apresentar meras alegações desacompanhadas de documentos que porventura pudessem afastar as seguintes ocorrências (peça 46, p. 3) :
16. Foram constatadas, no referido Relatório, as seguintes irregularidades:
16.1. Irregularidade nas dispensações e/ou na documentação comprobatória de dispensações de medicamentos do Programa Farmácia Popular do Brasil, caracterizada por:
a) registro de dispensação de medicamentos sem notas fiscais que comprovem a aquisição, contrariando o disposto nos arts. 23, 39 e 40 da Portaria GM/MS nº 971/2012, vigente de 15/5/2012 a 27/1/2016. Evidência: constatação 472849 (peça 4, p. 7) ;
b) registro de dispensação de medicamentos em nome de pessoas falecidas, contrariando o disposto nos arts. 21 e 23 da Portaria GM/MS nº 971/2012, vigente de 15/5/2012 a 27/1/2016.
Evidência: constatação 472857 (peça 4, p. 13-14) ;
c) registro de dispensação de medicamentos em nome de funcionários/responsáveis do estabelecimento, sem apresentação de documentação comprobatória, contrariando o disposto nos arts. 21, 22, 23, 39 e 40 da Portaria GM/MS nº 971/2012, vigente de 15/5/2012 a 27/1/2016.  Evidência: constatação 472853 (peça 4, p. 10-11) ;
d) apresentação de cupom fiscal, vinculado e/ou receitas médicas com irregularidades, contrariando o disposto no art. 40 da Portaria GM/MS nº 971/2012, vigente de 15/5/2012 a 27/1/2016. Evidência: constatações 472850, 472852 e 472854 (peça 4, p. 8-10 e 12) .   
7.17.	Incabível de igual modo o atendimento do pedido dos recorrentes para que seja realizada auditoria na documentação constante dos autos ou em outros documentos que alegam terem sido apresentados ao Ministério da Saúde antes da instauração deste processo administrativo, cabendo destacar que constitui ônus dos gestores a produção das evidências necessárias para comprovar o adequado uso de recursos públicos, não cabendo ao TCU, a pedido dos responsáveis, produzir provas adicionais às que se encontram no processo (subitem 33.4, retro) . 
7.18.	Distintamente do que supõem os recorrentes, o ônus da prova recai sobre o gestor, e não sobre o TCU. Esta interpretação decorre do art. 70, parágrafo único, da Constituição Federal, bem assim do art. 93 do Decreto-Lei 200/1967 c/c o art. 66 do Decreto 93.872/1986, e tem ampla aceitação pelos Ministros desta Corte de Contas, a exemplo dos Acórdão 1577/2014-TCU-Segunda Câmara, Relator Ministro-Substituto André Luís de Carvalho; 6716/2015-TCU-1ª Câmara, Relator Ministro-Substituto Augusto Sherman Cavalcanti; 9254/2015-TCU-2ª Câmara, Relatora Ministra Ana Arraes; 9820/2015-TCU-2ª Câmara, Relator Ministro Raimundo Carreiro; 659/2016-TCU-2ª Câmara, Relator Ministro-Substituto Marcos Bemquerer Costa; 1322/2019-TCU-2ª Câmara, Relatora Ministra Ana Arraes; e 2764/2019-TCU-2ª Câmara, Relatora Ministra Ana Arraes. 
7.19.	Essa conclusão tem por pressuposto a regra de que inexiste a obrigatoriedade de o TCU determinar a realização de diligências, perícias, inspeções e auditorias requeridas pelos responsáveis arrolados em processos de controle externo, especialmente quando tais medidas tenham por objetivo obter elementos que eventualmente possam, segundo os requerentes, excluir suas responsabilidades pelos atos irregulares a eles atribuídos, pois cabem a eles o ônus de comprovar a boa e regular aplicação dos recursos públicos geridos, consoante acima apontado.  
7.20.	É preciso considerar que o processo de controle externo segue o regramento previsto na Lei 8.443/1992 (Lei Orgânica do TCU) e no Regimento Interno da Corte de Contas, que não albergam o procedimento solicitado pelos recorrentes (realização de auditoria) . Demais, tanto a Lei 8.443/1992 quanto o Regimento Interno do TCU foram editados após a Constituição de 1988, estando, portanto, alinhados às disposições do art. 5º, inciso LV, da Carta Política do Brasil, não havendo no indeferimento de pedido de auditoria ofensa aos princípios do contraditório, da ampla defesa e do devido processo legal.   
7.21.	Vejam-se os seguintes enunciados da "jurisprudência selecionada" do TCU:
As normas que regulam o processo de controle externo não concedem ao responsável a faculdade de solicitar produção de provas ao TCU, como a colheita de depoimentos ou realização de perícias e diligências. O Tribunal deve julgar com base nas provas documentais constantes dos autos, reunidas pelos órgãos de controle interno e pela unidade técnica, em confronto com aquelas produzidas e apresentadas pelo responsável em sua peça de defesa (Acórdão 3535/2015-TCU-Segunda Câmara, Relator Ministro Augusto Nardes) .
Não é cabível a aplicação analógica das disposições pertencentes à prova do processo civil ao processo de controle externo, porque a Lei Orgânica e o Regimento Interno do TCU dispõem, exaustivamente, acerca dos meios de prova disponíveis aos responsáveis (Acórdão 689/2015-TCU-Primeira Câmara, Relator Ministro Walton Alencar Rodrigues) . 
Não cabe ao TCU determinar, a pedido do responsável, a realização de diligência, perícia ou inspeção para a obtenção de provas, uma vez que constitui obrigação da parte apresentar os elementos que entender necessários para a sua defesa. (Acórdão 3343/2019-TCU-Primeira Câmara, Relator Ministro-Substituto Augusto Sherman Cavalcanti) . 
Não cabe ao TCU, a pedido do responsável, realizar diligências para obtenção de provas adicionais às que se encontram no processo. Eventuais dificuldades do responsável na obtenção dos documentos necessários à prestação de contas dos recursos geridos, inclusive as derivadas de ordem política, se não resolvidas administrativamente, devem ser por ele levadas ao conhecimento do Poder Judiciário por meio de ação própria, uma vez que a responsabilidade pela comprovação da boa e regular aplicação dos recursos públicos é pessoal. (Acórdão 352/2017-TCU-Primeira Câmara, Relator Ministro Benjamin Zymler) 
7.22.	Por fim, é improcedente também o argumento de que, não tendo sido comprovada a existência de má-fé por parte dos recorrentes no presente caso, a solidariedade a eles atribuídas deve ser afastada (subitem 33.5) . 
7.23.	Em relação a essa questão, cabe uma observação: "a responsabilização no âmbito do TCU não exige a configuração de dolo, bastando que o agente tenha agido com culpa grave" (Acórdão 1620/2019-TCU-Plenário, Relator Ministro Bruno Dantas) . 
7.24.	Nesse mesmo sentido: Acórdão 2391/2018-TCU-Plenário, Relator Ministro Benjamin Zymler, e 11762/2018-TCU-2ª Câmara, relator Ministro-Substituto Marcos Bemquerer Costa. 
7.25.	Neste ponto, cabe transcrever trechos do Voto condutor do referido Acórdão 2391/2018-TCU-Plenário, Relator Ministro Benjamin Zymler: 
79.	Quanto à alegação de que não existem indícios de que o defendente tenha agido dolosamente, destaco que a responsabilidade dos jurisdicionados perante o TCU é de natureza subjetiva, caracterizada mediante a presença de culpa stricto sensu, sendo desnecessária a caracterização de conduta dolosa ou má-fé do gestor para que este seja instado a ressarcir os prejuízos que tenha causado ao erário (Acórdão 9004/2018-TCU-Primeira Câmara, 635/2017-Plenário, 2781/2016-Plenário, dentre outros) .
80.	Neste ponto, cabe ressaltar que a Lei 13.655/2018 introduziu vários dispositivos na Lei de Introdução às Normas do Direito Brasileiro - LINDB, que diretamente alcançam a atividade jurisdicional desta Corte de Contas, em especial a atividade de aplicação de sanções administrativas e de correção de atos irregulares.
81.	Segundo os arts. 22 e 28 da LINDB, recém introduzidos pela referida norma:
'Art. 22.  Na interpretação de normas sobre gestão pública, serão considerados os obstáculos e as dificuldades reais do gestor e as exigências das políticas públicas a seu cargo, sem prejuízo dos direitos dos administrados.
§ 1º Em decisão sobre regularidade de conduta ou validade de ato, contrato, ajuste, processo ou norma administrativa, serão consideradas as circunstâncias práticas que houverem imposto, limitado ou condicionado a ação do agente.
§ 2º Na aplicação de sanções, serão consideradas a natureza e a gravidade da infração cometida, os danos que dela provierem para a administração pública, as circunstâncias agravantes ou atenuantes e os antecedentes do agente.
§ 3º As sanções aplicadas ao agente serão levadas em conta na dosimetria das demais sanções de mesma natureza e relativas ao mesmo fato.
 (...) 
Art. 28.  O agente público responderá pessoalmente por suas decisões ou opiniões técnicas em caso de dolo ou erro grosseiro.'  (grifos acrescidos) .
82.	Dito isso, é preciso conceituar o que vem a ser erro grosseiro para o exercício do poder sancionatório desta Corte de Contas. Segundo o art. 138 do Código Civil, o erro, sem nenhum tipo de qualificação quanto à sua gravidade, é aquele "que poderia ser percebido por pessoa de diligência normal, em face das circunstâncias do negócio"  (grifos acrescidos) . Se ele for substancial, nos termos do art. 139, torna anulável o negócio jurídico. Se não, pode ser convalidado. 
83.	Tomando como base esse parâmetro, o erro leve é o que somente seria percebido e, portanto, evitado por pessoa de diligência extraordinária, isto é, com grau de atenção acima do normal, consideradas as circunstâncias do negócio. O erro grosseiro, por sua vez, é o que poderia ser percebido por pessoa com diligência abaixo do normal, ou seja, que seria evitado por pessoa com nível de atenção aquém do ordinário, consideradas as circunstâncias do negócio. Dito de outra forma, o erro grosseiro é o que decorreu de uma grave inobservância de um dever de cuidado, isto é, que foi praticado com culpa grave.
	Gradação do Erro
	Pessoa que seria capaz de perceber o erro
	Efeito sobre a validade do negócio jurídico (se substancial) 

	Erro Grosseiro
	Com diligência abaixo do normal
	Anulável

	Erro (sem qualificação) 
	Com diligência normal
	Anulável

	Erro leve
	Com diligência extraordinária - acima do normal
	Não anulável

84.	Segundo Cristiano Chaves de Farias e Nelson Rosenvald, "culpa grave é caracterizada por uma conduta em que há uma imprudência ou imperícia extraordinária e inescusável, que consiste na omissão de um grau mínimo e elementar de diligência que todos observam" (FARIAS, Cristiano Chaves de. ROSENVALD, Nelson. Curso de Direito Civil. São Paulo: Atlas, p. 169) .
85.	Os aludidos autores invocaram a doutrina de Pontes de Miranda, segundo a qual a culpa grave é "a culpa crassa, magna, nímia, que tanto pode haver no ato positivo como no negativo, a culpa que denuncia descaso, temeridade, falta de cuidados indispensáveis". (PONTES DE MIRANDA. Tratado de direito privado, t. XXIII. Rio de Janeiro: Borsoi, 1971, p. 72) .
86.	Tomando por base tais balizas, compreendo que os elementos acostados nos autos permitem concluir que o Sr. Paulo Roberto Albuquerque Garcia Coelho agiu, no mínimo, com culpa grave na supervisão do Contrato 7/2006, pois, no alto de sua posição hierárquica, orientou os fiscais a atuarem em desacordo com os termos do contrato, possibilitando o uso dos veículos locados sem o mínimo de controle. Ademais, ele autorizou pagamentos sem as informações mínimas exigidas para a regular liquidação da despesa, o que possibilitou o recebimento pela empresa de valores muito acima do razoável e da média histórica da Funasa. 
87.	Dessa forma, julgo adequada a inclusão do ex-Coordenador Geral de Logística no rol de responsáveis pelo débito e, diante da existência de culpa grave, a aplicação da multa do art. 57 da Lei 8.443/1992, no valor a ser especificado a seguir, conforme a análise a ser efetuada adiante. Ademais, julgo pertinente a inabilitação do responsável pelo período de cinco anos para o exercício de cargo em comissão ou função de confiança no âmbito da Administração Pública.
7.26.	Pelo acima enunciado, conclui-se que a responsabilidade dos jurisdicionados perante a Corte de Contas, para fins de ressarcimento, é de natureza subjetiva, caracterizada mediante a presença de culpa stricto sensu, sendo desnecessário evidenciar a conduta dolosa ou a má-fé do agente público para que ele seja instado a ressarcir os prejuízos que tenha causado ao erário, portanto, improcedente a alegação do recorrente.  
7.27.	De outra parte, para a finalidade de aplicação de sanções administrativas, como por exemplo, multa, há que se verificar a ocorrência de culpa grave ou dolo do administrador público. No presente caso, o Tribunal considerou grave a conduta dos recorrentes, motivo pelo qual os apenou com multa, com fundamento no art. 57 da Lei 8.443/1992, também objeto deste recurso de reconsideração. 
7.28.	No mesmo caminho, tem-se os seguintes enunciados extraídos da jurisprudência selecionada do TCU: 
Para a finalidade de aplicação de sanções administrativas, há que se verificar a ocorrência de culpa grave ou dolo do administrador público (Acórdão 11762/2018-TCU-Segunda Câmara, Relator Ministro-Substituto Marcos Bemquerer Costa) 
Para aplicação de sanções pelo TCU, deve-se caracterizar a ocorrência de culpa grave ou dolo na conduta do administrador público (Acórdão 1691/2020-TCU-Plenário, Relator Ministro Augusto Nardes, e 1620/2019-TCU-Plenário, Relator Ministro Bruno Dantas) .
7.29.	Pelos elementos constantes dos autos, presentes na instrução de mérito da unidade técnica (peça 46) e no voto condutor do Acórdão recorrido (peça 52) , resta demonstrado que as condutas dos recorrentes, relacionadas às irregularidades a eles imputadas (descumprimento de normas relacionadas à aplicação de recursos do PFPB) , podem ser caracterizadas no mínimo como imprudentes, negligentes e desautorizadas. Cuida-se de condutas distinguidas como culpa grave, haja vista que os recorrentes, como sócios-administradores da empresa beneficiária dos recursos do programa acima, descumpriram normas de regência e, com tais condutas, causaram dano ao erário, motivo pelo qual sujeitam-se à pena de multa de que trata o art. 57 da Lei 8.443/1992.
7.30.	Diante do exposto, tem-se como improcedentes todas as alegações recursais apresentadas pelo recorrente (subitem 7.1, retro) , devendo, pois, serem rejeitadas.  
CONCLUSÃO
8.	Das análises anteriores conclui-se que:
	a) não ocorreu a prescrição decenal da pretensão punitiva de que trata o art. 205 do Código Civil; 
	b) não ocorreu a prescrição quinquenal das pretensões punitiva e ressarcitória sob a égide da Lei 9.873/1999, inclusive a prescrição intercorrente; 
	c) não houve irregularidade na intimação do acórdão impugnado feita aos recorrentes;    
	d) é lícita a condenação dos recorrentes, como sócios-administradores, solidariamente com a empesa Ceraze & Lima Ltda., pelo débito apurado nesta tomada de contas especial;
	d) os documentos acostados aos autos não são suficientes para comprovar a boa e regular aplicação dos recursos na finalidade prevista no PFPB; 
	e) está devidamente comprovada nos autos a responsabilidade dos recorrentes pelo dano causado ao erário;
	f) não é possível afastar a responsabilidade dos recorrentes pelo dano causado ao erário com base nas alegações recursais por eles apresentadas, em confronto com os documentos constantes do processo; 
	g) a ausência de má-fé não conduz à exclusão de responsabilidade solidária dos recorrentes pela reparação do dano causado ao erário e ao afastamento da multa a eles aplicadas; e  
	h) as alegações recursais dos recorrentes são improcedentes e não impõem a reforma do acórdão recorrido. 
8.1.	Com base nessas conclusões, propõe-se negar provimento ao recurso.
PROPOSTA DE ENCAMINHAMENTO
9.	Diante do exposto, submete-se à consideração superior a presente análise de recurso de reconsideração interposto pelos Srs. Sebastião de Souza Lima e Juscelino Ceraze contra o Acórdão 4629/2021-TCU-Segunda Câmara, propondo-se, com fundamento nos artigos 32, inciso I, e 33, da Lei 8.443/1992:
a)  conhecer do recurso e, no mérito, negar-lhe provimento; 
b)  dar conhecimento aos recorrentes e aos demais interessados da decisão que vier a ser adotada [...]".
3.	O Ministério Público junto a este Tribunal, à Peça 104, manifesta-se de acordo com a unidade técnica.
	É o Relatório.

Wanderson de Oliveira Fonseca (303.650/OAB-SP), representando Sebastiao de Souza Lima; Wanderson de Oliveira Fonseca (303.650/OAB-SP), representando Juscelino Ceraze.

Procurador Marinus Eduardo De Vries Marsico.

RECURSO DE RECONSIDERAÇÃO. TOMADA DE CONTAS ESPECIAL. PROGRAMA FARMÁCIA POPULAR DO BRASIL - AQUI TEM FARMÁCIA POPULAR (PFPB). NÃO COMPROVAÇÃO DA BOA E REGULAR APLICAÇÃO DOS RECURSOS FEDERAIS TRANSFERIDOS. IRREGULARIDADE DAS CONTAS. DÉBITO SOLIDÁRIO ENTRE A PESSOA JURÍDICA E SÓCIOS-ADMINISTRADORES. MULTA INDIVIDUAL. RECURSO DE RECONSIDERAÇÃO. CONHECIMENTO. INEXISTÊNCIA DE PRESCRIÇÃO DA PRETENSÃO PUNITIVA FUNDADA EM DECISÃO DO TCU SOB A ÉGIDE DO CÓDIGO CIVIL (ACÓRDÃO 1441/2016-TCU-PLENÁRIO). INOCORRÊNCIA DE PRESCRIÇÃO DAS PRETENSÕES PUNITIVA E RESSARCITÓRIA FUNDADA EM DECISÃO DO TCU À LUZ DA LEI 9.873/1999. AUSÊNCIA DE NULIDADE NAS INTIMAÇÕES DO ACÓRDÃO RECORRIDO. POSSIBILIDADE DE RECORRER PREVISTA EM LEI. PREVISÃO NA INTIMAÇÃO DO ACÓRDÃO SOBRE A POSSIBILIDADE DE RECORRER, INCLUSIVE DE OPOR EMBARGOS DE DECLARAÇÃO. RELAÇÃO CONVENIAL DOS RECURSOS APLICADOS. INCIDÊNCIA DE NORMAS DE DIREITO PÚBLICO (CONSTITUCIONAL, ADMINISTRATIVO E FINANCEIRO). LEGITIMIDADE DE RESPONSABILIZAÇÃO SOLIDÁRIA DA PESSOA JURÍDICA E DE SEUS SÓCIOS-ADMINISTRADORES PELA MÁ APLICAÇÃO DOS RECURSOS. DANO AO ERÁRIO COMPROVADO. DESNECESSIDADE DA EXISTÊNCIA DE MÁ-FÉ PARA IMPUTAÇÃO DE DÉBITO E PARA A APLICAÇÃO DE MULTA. IMPROCEDÊNCIA DAS ALEGAÇÕES RECURSAIS. IMPROVIMENTO DO RECURSO.

TOMADA DE CONTAS ESPECIAL (TCE)

Secretaria de Recursos (Serur); Secretaria de Controle Externo de Tomada de Contas Especial (SecexTCE).

Aprecia-se, nesta oportunidade, Recurso de Reconsideração interposto pelos Srs. Juscelino Ceraze e Sebastião de Souza Lima (Peça 75) contra o Acórdão 4629/2021-TCU-Segunda Câmara (Peça 51) , de 23/3/2021, Relator Ministro-Substituto André Luís de Carvalho, que jugou irregulares as suas contas, condenando-os, solidariamente, ao pagamento das quantias apuradas nos autos e aplicou-lhes multa no valor de R$ 80.000,00.
2.	Inicialmente, ratifico o Despacho por mim proferido em 8/6/2021 (Peça 82) , no sentido de que o Recurso de Reconsideração deve ser conhecido, tendo em vista que os requisitos legais e regimentais previstos para a espécie estão devidamente preenchidos. 
3.	O processo de Tomada de Contas Especial foi instaurado pelo Fundo Nacional de Saúde, em nome de Ceraze & Lima Ltda., Juscelino Ceraze e Sebastião de Souza Lima, como sócios administradores, a partir de auditoria realizada pelo Denasus, com a finalidade de avaliar a execução do Programa Farmácia Popular do Brasil junto ao estabelecimento comercial Ceraze & Lima Ltda., no período de 6/2/2017 a 10/2/2017. Por meio do Acórdão recorrido, os responsáveis tiveram suas contas julgadas irregulares, com a condenação solidária ao pagamento do débito apurado e aplicação de multa, ante as irregularidades constatadas nas dispensações e/ou na documentação comprobatória de dispensações de medicamentos do programa.
4.	Em preliminares, os recorrentes alegam que houve nulidade da intimação do Acórdão recorrido pela ausência de informação de que os recorrentes poderiam recorrer e requerem a reabertura do prazo para interposição de recurso.
5.	A Serur analisou a preliminar e rechaçou os argumentos, demonstrando no quadro constante do item 6.3 da instrução à Peça 102 que, diversamente do consignado no recurso, as notificações contêm a informação de que os recorrentes, bem como a própria empresa, poderiam recorrer da decisão em relação à qual estavam sendo intimados, conforme trechos, extraídos dos Ofícios 16146/2021 e 16148/2021 (Peças 64-65) , que reproduz no item 6.4 da mesma instrução.
6.	Acrescenta, ainda, que mesmo que não constasse das notificações em comento a informação quanto à possibilidade de recorrer do acórdão impugnado, tais notificações não conteriam nulidade alguma, porquanto a possibilidade de recorrer decorre da Lei 8.443/1992 e não cabe aos recorrentes alegar o seu desconhecimento. 
7.	Assim, em face da improcedência da preliminar levantada pelos recorrentes, conclui pelo indeferimento do pedido de reabertura de prazo para recorrer, inclusive para embargar a decisão sob análise.
8.	Ainda em sede de preliminar, por entender ser matéria de ordem pública e que, portanto, constitui objeto da análise recursal, procedeu à verificação da ocorrência da prescrição das pretensões punitiva e ressarcitória fundadas em decisão do TCU, independentemente de arguição no processo, não obstante reconhecer que o TCU adota a tese da imprescritibilidade das ações de ressarcimento, a teor da Súmula TCU 282.
9.	A unidade técnica, após a verificação, entendeu não ter ocorrido a prescrição decenal da pretensão punitiva de que trata o art. 205 do Código Civil, bem como a prescrição quinquenal das pretensões punitiva e ressarcitória sob a égide da Lei 9.873/1999, inclusive a prescrição intercorrente.
10.	Quanto ao mérito, os recorrentes alegam, em síntese:
	a) ser indevida a imputação de débito solidário com a empresa Ceraze & Lima Ltda., em razão da natureza limitada da pessoa jurídica, que não se confunde com a de seus sócios; 
	b) a ausência de irregularidades na aplicação dos recursos do PFPB durante o período de 18/12/2012 a 15/6/2015;
	c) a documentação apresentada pelos recorrentes não foi objeto de análise pelo TCU por ocasião do julgamento do qual ora se recorre; 
	d) a necessidade de se realizar auditoria nas contas objetos desta TCE para que se comprove que a documentação apresentada atesta a regularidade na aplicação dos recursos do PFPB no aludido período;
	e) a não comprovação da existência de má-fé por parte dos recorrentes no presente caso. 
11.	Com fulcro nessas alegações, os recorrentes pedem o provimento do recurso para afastar a responsabilidade solidária a eles imputada em relação ao débito apurado no processo. 
12.	A Serur analisou os argumentos apresentados e os rejeitou, considerando que:
	a) quanto à alegação de que seria indevida a imputação de débito solidário com a empresa Ceraze & Lima Ltda., em razão da natureza limitada da pessoa jurídica, que não se confunde com a de seus sócios, de acordo com a jurisprudência pacífica do TCU, a pessoa jurídica que participa do Programa Farmácia Popular do Brasil (PFPB) assume a gestão de recursos públicos, submetendo-se à obrigação de prestar contas, conforme disposto no art. 70, parágrafo único, da Constituição Federal, e sujeitando-se a eventual responsabilização em solidariedade com seus administradores, caso configurado o mau uso dos recursos geridos, nos termos do art. 71, inciso II, da CF conforme defendido em vasta jurisprudência deste Tribunal a exemplo dos Acórdão que menciona e cujos alguns excertos transcreve;
	b) a responsabilidade solidária imputada aos recorrentes no presente caso é legítima, porquanto firmada com base na Constituição Federal e nas normas de direito administrativo e financeiro de regência. Não decorre da aplicação do instituto da desconsideração da personalidade jurídica da empresa beneficiária dos recursos provenientes do PFPB, mas da obrigação de prestar contas por força da natureza convenial da relação jurídica estabelecida entre a concedente e a convenente;
	c) não procedem também as alegações dos recorrentes de que não teria ocorrido irregularidades na aplicação dos recursos do PFPB durante o período de 18/12/2012 a 15/6/2015 e que a documentação apresentada ao Ministério da Saúde não teria sido analisada pelo TCU por ocasião do julgamento do qual ora se recorre, uma vez que estão devidamente evidenciadas nos autos as despesas impugnadas pelo Ministério da Saúde custeadas com recursos do PFPB, exercícios 2012/2015, repassados à empresa Ceraze & Limada Ltda., conforme disposto no Relatório da Auditoria 17361 (Peça 4) , no Relatório do Tomador de Contas (Peça 25) , nas instruções da unidade técnica do TCU (Peças 32 e 46) . Essas manifestações foram corroboradas pelo Ministério Público junto ao TCU (Peça 49) e pelo Relator do processo, Ministro-Substituto André Luís de Carvalho (Peça 62) , culminando com a prolação do Acórdão recorrido;
	d) as irregularidades praticadas na aplicação dos recursos sob análise, devidamente enunciadas na instrução de mérito de 13/8/2020 (Peça 46) , as quais não foram infirmadas pelos recorrentes, seja na fase das alegações de defesa seja nesta fase recursal (Peça 46, p. 5-6) , são as seguintes: registro de dispensação de medicamentos sem notas fiscais que comprovem a aquisição, não apresentação de notas fiscais que comprovem a compra e a existência em estoque dos medicamentos dispensados, registro de dispensação de medicamentos em nome de pessoas falecidas, registro de dispensação de medicamentos em nome de funcionários/responsáveis do estabelecimento, sem apresentação de documentação comprobatória e apresentação de cupom fiscal, vinculado e/ou receitas médicas com irregularidades;
	e) a documentação constante dos autos foi detidamente examinada pelo Ministério da Saúde, pela Controladoria-Geral da União e pelo próprio Tribunal de Contas da União, sendo, pois, descabido o argumento de que tais documentos não teriam sido objeto de análise quando do julgamento ora questionado. Na verdade, o que se tem é que os recorrentes deixaram de colacionar aos autos provas capazes de infirmar os achados indicados no Relatório da Auditoria 17361 (Peça 4) do Ministério da Saúde, o qual dá suporte a esta Tomada de Contas Especial, centrando a defesa em aspecto relacionado à nulidade processual, que não ocorreu e, no mérito, limitando-se a apresentar meras alegações desacompanhadas de documentos que porventura pudessem afastar as aludidas irregularidades (Peça 46, p. 3) ;
	f) o ônus da prova recai sobre o gestor, e não sobre o TCU, interpretação que decorre do art. 70, parágrafo único, da Constituição Federal, bem assim do art. 93 do Decreto-Lei 200/1967 c/c o art. 66 do Decreto 93.872/1986. Essa conclusão tem por pressuposto a regra de que inexiste a obrigatoriedade de o TCU determinar a realização de diligências, perícias, inspeções e auditorias requeridas pelos responsáveis arrolados em processos de controle externo, especialmente quando tais medidas tenham por objetivo obter elementos que eventualmente possam, segundo os requerentes, excluir suas responsabilidades pelos atos irregulares a eles atribuídos, pois cabem a eles o ônus de comprovar a boa e regular aplicação dos recursos públicos geridos;
	g) o processo de controle externo segue o regramento previsto na Lei 8.443/1992 e no Regimento Interno da Corte de Contas, que não albergam o procedimento solicitado pelos recorrentes (realização de auditoria) ;
	h) a responsabilidade dos jurisdicionados perante a Corte de Contas, para fins de ressarcimento, é de natureza subjetiva, caracterizada mediante a presença de culpa stricto sensu, sendo desnecessário evidenciar a conduta dolosa ou a má-fé do agente público para que ele seja instado a ressarcir os prejuízos que tenha causado ao Erário. De outra parte, para a finalidade de aplicação de sanções administrativas, há que se verificar a ocorrência de culpa grave ou dolo do administrador público. No presente caso, o Tribunal considerou grave a conduta dos recorrentes, motivo pelo qual os apenou com multa, com fundamento no art. 57 da Lei 8.443/1992;
	i) pelos elementos constantes dos autos, resta demonstrado que as condutas dos recorrentes, relacionadas às irregularidades a eles imputadas, podem ser caracterizadas no mínimo como imprudentes, negligentes e desautorizadas. Cuida-se de condutas distinguidas como culpa grave, haja vista que os recorrentes, como sócios-administradores da empresa beneficiária dos recursos do programa acima, descumpriram normas de regência e, com tais condutas, causaram dano ao Erário, motivo pelo qual sujeitam-se à pena de multa de que trata o art. 57 da Lei 8.443/1992.
13.	Ante os fundamentos apresentados, a Serur concluiu que as alegações recursais dos recorrentes são improcedentes e não impõem a reforma do acórdão recorrido. Propôs, portanto negar provimento ao recurso.
14.	O Ministério Público junto a este Tribunal, à Peça 104, manifestou-se de acordo com a proposta da unidade técnica.
15.	Dada a consistência da análise empreendida pela Serur e acolhida pelo Ministério Público junto a esta Casa, endosso as conclusões contidas na instrução de Peça 102 e respectivos pareceres e, nesse particular, incluo as análises empreendidas e os fundamentos adotados entre as minhas razões de decidir no presente caso, sem prejuízo dos destaques e considerações a seguir aduzidos.
16.	Inicialmente, quanto às preliminares adequadamente analisadas pela Serur, devo registrar que a possibilidade de recorrer decorre da Lei 8.443/1992 e não cabe aos recorrentes alegar o seu desconhecimento, não sendo, portanto, obrigatório para o Tribunal notificar os responsáveis sobre a possibilidade de uso dessa ferramenta processual. Mesmo assim, essa Corte de Contas faz constar das notificações essa informação, conforme demonstrado pela unidade técnica.
17.	Com relação à prescrição, o exame deve ser realizado à luz da nova Resolução TCU 344, de 11/10/2022.
18.	De acordo com o art. 4º, VI, da norma, o início da contagem do prazo prescricional será contado do dia em que tiver cessado a permanência ou a continuidade, no caso de irregularidade permanente ou continuada. No caso presente, trata-se de infração continuada decorrente de sucessivos pagamentos irregulares praticados no âmbito do Programa Farmácia Popular do Brasil - Aqui Tem Farmácia Popular (PFPB) , ocorridos no período de 18/12/2012 a 15/6/2015. Assim, o prazo de prescrição será contado a partir de 15/6/2015.
19.	Além disso, o art. 5º da referida Resolução prevê causas de interrupção do prazo, que, no caso em exame, ocorreram nos seguintes momentos:
	a) 11/11/2016, notificação da empresa Ceraze & Lima Ltda., por intermédio do seu representante legal, Sr. Sebastião de Souza Lima, para apresentar informações/documentos ao Ministério da Saúde sobre a aplicação de recursos no âmbito do PFPB (Ofício 611-DIAUD/SP/DENASUS/SGEP/MS, de 3/11/2016, e Aviso de Recebimento dos Correios de 11/11/2016, peças 14 e 15) , conforme o art. 5º, II, da Resolução ("por qualquer ato inequívoco de apuração do fato") ;
	b) novos marcos interruptivos da prescrição quinquenal, dentre outros, se deram no âmbito do Ministério da Saúde, da Controladoria-Geral da União (CGU) e do TCU, consoante abaixo indicado, sendo relevante destacar que todos os atos em questão representam causas interruptivas previstas na Resolução 344/2022, a saber:
	ATOS
	DATA
	PEÇAS
	CAUSA INTERRUPTIVA

	Auditoria realizada pelo Departamento Nacional de Auditoria do SUS na empresa Ceraze & Lima Ltda., no período de 6/2/2017 a 10/2/2017, para a verificação da regularidade da aplicação de recursos provenientes do PFPB repassados ao citado estabelecimento (Relatório de Auditoria de 11/4/2017) .
	6/2/2017
	4
	art. 5º, II

	Notificação do Sr. Sebastião de Souza Lima, sócio-administrador da empresa Ceraze & Lima Ltda., para apresentar defesa em relação às conclusões contidas na Auditoria 17361 do Departamento Nacional de Auditoria do SUS. (Ofício 255 SEAU/D/SP/DENASUS/SGEP/MS, de 12/4/2017) .  
	27/4/2017
	10 e 11
	art. 5º, I

	Notificação do Sr. Juscelino Cezare, sócio-administrador da empresa Ceraze & Lima Ltda., para apresentar defesa em relação às conclusões contidas na Auditoria 17361 do Departamento Nacional de Auditoria do SUS. (Ofício 308 SEAU/D/SP/DENASUS/SGEP/MS, de 4/5/2017) .  
	10/5/2017
	12 e 13
	art. 5º, I

	Notificação da empresa Ceraze & Lima Ltda. e dos Srs. Juscelino Ceraze e Sebastião de Souza Lima para recolhimento do débito a eles imputados em razão da aplicação irregular de recursos do PFPB, exercícios de 2012/2015 (Ofícios 1474, 1475 e 1476-SEI/2017/CPFP/CGAFB/DAF/SCTIE/MS, de 13/12/2017) . 
	4/1/2018
	16-21  
	art. 5º, I

	Despacho do Ministério da Saúde solicitando a instauração de Tomada de Contas Especial.
	27/11/2018
	2
	art. 5º, II

	Instauração da Tomada de Contas Especial pelo Ministério da Saúde.
	30/4/2019
	25, p. 2
	art. 5º, II

	Relatório do Tomador de Contas Especial 181/2019. Propõe o encaminhamento da TCE à CGU.
	2/5/2019
	25
	art. 5º, II

	Relatório de Auditoria E-TCE 1191/2019 da CGU. 
	10/5/2020
	27
	art. 5º, II

	Certificado de Auditoria E-TCE 1191/2019 da CGU.
	12/5/2020
	28
	art. 5º, II

	Parecer do Dirigente de Controle Interno E-TCE 1191/2019 da CGU.
	12/5/2020
	29
	art. 5º, II

	Pronunciamento do Ministro de Estado da Saúde.
	21/5/2020
	30
	art. 5º, II

	Autuação da TCE no TCU.
	22/5/2020
	Capa
	art. 5º, II

	Instrução da unidade técnica do TCU propondo a citação dos responsáveis arrolados nos autos.
	22/6/2020
	32
	art. 5º, II

	Autorização para citação dos responsáveis arrolados nos autos.
	22/6/2020
	34
	art. 5º, II

	Citação dos responsáveis, conforme descrito no item 5, retro.
	9/7/2020 e 10/7/2020
	38-43
	art. 5º, I

	Instrução de mérito da unidade técnica. Proposta de irregularidade das contas, imputação e débito solidário e aplicação de multa individual. 
	13/8/2020
	46
	art. 5º, II

	Parecer do Ministério Público junto ao TCU, representado pelo procurador Sérgio Ricardo Costa Caribé.  
	16/10/2020
	49
	art. 5º, II

	Acórdão 4629/2021-TCU-Segunda Câmara. Irregularidade das contas, com imputação de débito solidário e aplicação de multa individual. 
	23/3/2021
	51
	art. 5º, IV

20.	Pelos elementos acima enunciados, verifica-se que não houve no presente caso a prescrição quinquenal das pretensões punitiva e ressarcitória, à luz do previsto no art. 2º da Resolução -TCU 344/2022, nem mesmo a prescrição intercorrente de que trata o art. 8º, §§1º e 2º, da referida norma.
21.	Quanto ao mérito, destaco que a responsabilidade pelos atos da pessoa jurídica deve ser imputada a seus administradores, a quem se dirigem as normas constitucionais e legais que tratam da obrigação de prestar contas. Além disso, é firme a jurisprudência do TCU em responsabilizar e apenar pessoas físicas e jurídicas em casos como o tratado no presente processo, de irregularidades na gestão de recursos repassados pelo Programa Farmácia Popular do Brasil.
22.	Cabe aos recorrentes comprovar a boa e regular aplicação dos recursos recebidos. Ao contrário do alegado, a auditoria do Denasus comprovou a venda de medicamentos a pessoas já falecidas. Ademais, embora a responsabilidade pela correção das receitas médicas não seja dos recorrentes, as normas do programa impunham a eles a obrigação de não as aceitar.
23.	A não apresentação de notas fiscais de aquisição de medicamentos, por parte da empresa, foi um dos fatores que impediu a comprovação da correta aplicação dos recursos. De acordo com a Portaria GM/MS 971/2012, cabia às farmácias e drogarias participantes do programa a responsabilidade pela manutenção das notas fiscais de aquisição de medicamentos e/ou correlatos junto aos fornecedores, pelo prazo de cinco anos. A ausência dessa documentação é fator essencial para a demonstração do necessário nexo entre a compra dos medicamentos pela farmácia e a respectiva venda aos clientes. Essa irregularidade, aliada à não apresentação de cópias de cupons vinculados e receitas médicas solicitadas, ou a existência de irregularidades nesses cupons e receitas, além da dispensação de remédios em nome de pessoas falecidas, são suficientes para macular as contas dos responsáveis, com a condenação ao recolhimento do débito apurado e aplicação de multa, como feito pelo Acórdão recorrido e por inúmeras outras decisões desta Corte.
24.	Ademais, compulsando os autos observo que a documentação existente no processo foi detidamente examinada pelo Ministério da Saúde, pela Controladoria-Geral da União e pelo próprio Tribunal de Contas da União, conforme frisou a unidade técnica, e não tiveram o condão de afastar as irregularidades registradas nos diversos pareceres produzidos durante a instrução processual tanto na fase interna quanto na fase externa desta TCE.
25. 	Desse modo, não tendo sido apresentados argumentos capazes de alterar a deliberação recorrida, deve-se negar provimento ao recurso em exame.
	Ante o exposto, acolho os pareceres uniformes e VOTO por que o Tribunal adote o Acórdão que ora submeto a este Colegiado.
TCU, Sala das Sessões, em 1 de novembro de 2022.
AROLDO CEDRAZ 
Relator